【裁判字號】    95,訴,5208
【裁判日期】    950802
【裁判案由】    返還房屋等
【裁判全文】
臺灣臺北地方法院民事判決              95年度訴字第5208號
原      告  甲○○
被      告  呂杜碧珠即M2F，.
上列當事人間請求返還房屋等事件，本院於民國95年7月18日言
詞辯論終結，判決如下：
    主    文
被告應將坐落台北市○○○路○段三一四號二樓房屋全部遷讓返
還原告。
前項交還房屋之履行期間為個月。
被告應自民國九十四年十一月一日起至返還第一項房屋之日止，
按月給付原告新台幣萬元。
訴訟費用由被告負擔。
原告聲請依職權宣告假執行部分駁回。
    事實及理由
一、原告主張：訴外人張莉蓉前向其承租坐落於台北市○○○路
    ○段314號2樓房屋（下稱系爭房屋），租期自民國93年11月1
    日起至94年10月31日止，嗣張莉蓉在未經其同意下將系爭房
    屋轉租予被告呂杜碧珠，租期自92年10月1日起至93年9月30
    日止。惟張莉蓉自94年3月1日起即未給付租金，經其提起給
    付租金及返還房屋等訴訟後，本院新店簡易庭判命張莉蓉及
    訴外人李景忠應連帶給付其自94年3月1日至94年7月31日止
    之租金新台幣（下同）15萬元及自94年8月1日起至清償日止
    ，按月給付其3萬元確定在案。嗣張莉蓉與兩造於94年10月
    16日簽立和解協議書，約定由被告代張莉蓉支付自94年3月1
    日至94年10月31日止積欠之租金24萬元，另約定被告須於94
    年11月1日前與其簽訂租賃契約。詎被告於簽立前揭協議書
    後雖仍繼續占有系爭房屋，惟不僅未支付租金，復拒與其簽
    訂租賃契約，屢經催告均未獲置理，顯係無權占有其所有系
    爭房屋，爰依民法第767條及租賃之法律關係請求返還系爭
    房屋，另依不當得利之法律關係請求自94年11月1日起至遷
    讓系爭房屋之日止，按月給付相當於租金之不當得利3萬元
    等語。並聲明：（一）被告呂杜碧珠即M2F，木棉花冰室
    應將坐落台北市○○○路○段314號2樓房屋全部遷讓返還原
    告。（二）被告杜碧珠即M2F，木棉花冰室應自94年11月1
    日起至遷讓前項房屋之日止，按月給付原告3萬元。（三）
    請依職權宣告假執行。
二、被告雖不否認占有系爭房屋及曾與原告及張莉蓉於94年10月
    16日簽立和解協議書，惟以：依和解協議書第1條之約定，
    系爭房屋已改由伊承租，伊並已支付24萬元租金予原告，兩
    造間存有不定期租賃契約，故伊占有系爭房屋並非無權占有
    ；又伊代張莉蓉支付94年3月至10月之租金24萬元，乃因原
    告應允幫助伊以24萬元向張莉蓉取得木棉花冰室，今木棉
    花冰室因故不能移轉予伊，原告自應將其所收受之24萬元
    退還予伊等語，資為抗辯。並聲明：原告之訴駁回。
三、兩造不爭執之事實：
（一）原告前以張莉蓉積欠租金為由，起訴請求張莉蓉給付租金
      及返還系爭房屋等事件，經本院新店簡易庭94年度店簡字
      第1112號判決命張莉蓉及訴外人李景忠應連帶給付原告自
      94年3月1日至94年7月31日止之租金15萬元，及自94年8月
      1日起至清償日止，按月給付原告3萬元確定在案。
（二）張莉蓉嗣與兩造於94年10月16日簽立和解協議書，約定張
      莉蓉繼受其與原告間租賃契約之承租人地位，並由被告代
      張莉蓉給付自94年3月1日至94年10月31日止之租金共計24
      萬元予原告，另約定兩造須於94年11月1日前另立新租賃
      契約。
（三）被告業給付張莉蓉所積欠自94年3月1日至94年10月31日止
      之租金24萬元予原告。
（四）兩造迄未就系爭房屋另行簽訂租賃契約。
四、得心證之理由：
（一）原告主張之事實，業據其提出與所述相符之房屋租賃契約
      書2件、本院新店簡易庭94年度店簡字第1112號宣示判決
      筆錄、和解協議書、存證信函暨收執聯各1件等件為證（
      本院卷第8至19頁），並為被告所不否認，復經本院依職
      權調閱本院新店簡易庭94年度店簡字第1112號卷宗可稽，
      自堪信原告之主張為真實。
（二）被告辯稱系爭房屋已由伊承租，且為不定期租賃，伊並非
      無權占有云云，經查：
     1依張莉蓉與兩造於94年10月16日簽立之和解協議書第一條
      前段及第四條分別約定：「甲方（即原告，下同）所有之
      房屋台北市○○○路○段314號貳樓改由丙方（即被告，下
      同）承租，由丙方代為支付乙方（即張莉蓉，下同）積欠
      甲方之租金新台幣24萬元（94年3月至94年10月）予甲方
      。」、「丙方承租甲方所有之房屋須於94年11月1日（不
      含）前與甲方簽訂租賃契約，若沒簽則甲方可逕行行使94
      年度店簡字第1112號裁判書之返還房屋之假執行，丙方不
      得向甲乙兩方請求任何賠償。」（本院卷第18頁），為兩
      造所不爭，嗣被告並已代張莉蓉給付所積欠94年3月至10
      月之房租予原告，亦為兩造所不爭，足見張莉蓉與原告間
      就系爭房屋之租賃關係已約定由被告繼受，租賃期限至94
      年10月31日止，惟被告須於94年11月1日（不含）前與原
      告簽訂租賃契約。
     2按租賃定有期限者，其租賃關係，於期限屆滿時消滅。租
      賃期限屆滿後，承租人仍為租賃物之使用收益，而出租人
      不即表示反對之意思者，視為以不定期限繼續契約。民法
      第450條第1項、第451條固分別定有明文。查，被告於前
      揭租賃期限屆至後仍占有使用收益系爭房屋迄今，雖為原
      告所不否認，且被告於前揭租賃期限於94年10月31日屆至
      後仍繼續占有系爭房屋並為使用收益等情，亦為原告所不
      爭，惟原告於94年10月31日前乃至於94年11月1日之後，
      迭次請求被告簽訂租約，被告則以原告所訂租約條文過於
      嚴苛為由而拒絕訂約，此後即拒絕再與原告協商，嗣原告
      乃於95年3月30日寄發存證信函予被告通知伊於10日內另
      定新約，否則即終止契約並收回系爭房屋，該存證信函於
      95年4月1日到達被告後，雖為被告拒絕收受（見本院卷第
      20頁），惟依民法第101條第1項規定，原告該附條件終止
      契約之意思表示應視為業已達到被告而發生催告之效力（
      最高法院86年台抗字第628號判決參照），惟被告迄未與
      原告另定新約亦未付租金等情，為兩造所不爭，並有原告
      95年3月30日寄發予被告之台北漢中街郵局第131號存證信
      函可稽（本院卷第19頁），足見原告並無明知而不表示反
      對意思之情形，兩造間自無視為以不定期限繼續租賃契約
      可言。
     3次按承租人非有積欠租金額，除以擔保金抵償外，達二個
      月以上時，出租人不得收回房屋，土地法第100條第3款定
      有明文。上開規定為民法之特別法，應優先適用。而查，
      本件兩造於前揭和解協議書中約定須於94年11月1日前另
      立租賃契約，惟兩造迄未另締新租賃契約，已如前述，因
      此原告於95年3月30日寄發存證信函予被告通知伊如有意
      承租，請於文到10日內駕臨屋主處洽辦租約事宜，逾期視
      為無意承租，當將房屋收回等語，該存證信函於95年4月1
      日到達被告後，雖為被告拒絕收受（見本院卷第20頁），
      惟依民法第101條第1項規定，原告該附條件終止契約之意
      思表示應視為業已達到被告而發生催告之效力（最高法院
      86 年台抗字第628號判決參照），惟被告迄未與原告另定
      新約，顯見無意承租，原告自得收回系爭房屋；況被告自
      94年11月1日起亦未再給付租金予原告，是依上開規定，
      兩造間原訂至94年10月31日止之租賃契約業因被告嗣後無
      意承租，經原告表示收回而終止，被告於終止後仍占有系
      爭房屋，即屬無權占有。
     4被告另辯稱因原告應允幫助伊以24萬元向張莉蓉取得木棉
      花冰室，伊始代張莉蓉支付24萬元租金，今木棉花冰
      室因故不能移轉予伊，原告自應將24萬元退還予伊云云，
      則為原告所否認。經查，張莉蓉與兩造於94年10月16日所
      簽立之和解協議書雖於第三條另約定：「乙方同意將木棉
      花冰室執照讓與丙方，丙方同意支付乙方新台幣4萬元
      正（一個星期內由乙方提供資料協助丙方自行過戶），權
      利轉讓金20萬元由押金抵扣。」（本院卷第18頁），惟並
      未約定以「原告應幫助被告取得張莉蓉所有木棉花冰室
      」為對價，被告復未能舉證證明原告應允以24萬元為對價
      ，幫助伊向張莉蓉取得木棉花冰室，所辯自非可取。
     5綜上，兩造間原訂至94年10月31日止之租賃契約業因被告
      嗣後無意承租，經原告表示收回而終止，被告於終止仍占
      有系爭房屋為使用收益，即屬無權占有。
（三）按所有人對於無權占有或侵奪其所有物者，得請求返還之
      ；承租人於租賃關係終止後，應返還租賃物；民法第767
      條前段、民法第455條分別定有明文。本件被告既無權占
      有原告所有系爭房屋，屢經原告請求遷離而未遷離，已然
      妨害原告所有權之行使，原告自得請求被告返還系爭房屋
      並除去妨害。從而，原告依上開規定請求被告遷讓並返還
      系爭房屋，自屬有據。
（四）次按無法律上之原因而受利益，致他人受損害者，應返還
      其利益。民法第179條亦定有明文。而無權占有他人之房
      屋，依社會通常觀念可能獲得相當於租金之利益。最高法
      院61年台上字第1695號判例意旨參照。經查：
     1被告自94年10月16日繼受張莉蓉之承租人地位後，雖與原
      告就系爭房屋有租賃契約關係存在，兩造並約定租金為每
      月3萬元，且被告已給付租金至94年10月31日，惟兩造間
      原訂至94年10月31日止之租賃契約業因被告嗣後未與原告
      另訂租約而顯無意承租，經原告表示收回而終止，被告於
      終止仍占有系爭房屋為使用收益，自屬無權占有，且被告
      自94年11月1日起亦未再給付租金予原告等情，既論述如
      前，則被告使用原告所有系爭房屋，即為無法律上之原因
      ，被告受有使用系爭房屋之利益，並致原告受有相當於房
      屋租金之損害，且被告之受利益與原告之受損害間有因果
      關係，依民法第179條之規定，被告自應將其所受不當得
      利返還原告。而查，系爭房屋坐落於公館商圈，交通便利
      ，商機無限，為兩造所不爭執，且兩造原約定被告承租系
      爭房屋之租金為3萬元，故原告請求以每月3萬元計算相當
      於房屋租金之不當利益，尚屬允當。
     2從而，原告請求被告返還自94年11月1日起至返還系爭房
      屋之日止，按月給付每月3萬元相當於租金利益之損害，
      亦屬有據。
五、綜上所述，兩造間原訂至94年10月31日止之租賃契約既因被
    告嗣後未另與原告簽訂租約而顯無意承租，經原告表示收回
    而終止，被告於終止仍占有系爭房屋為使用收益，自屬無權
    占有。且被告無權占有原告所有系爭房屋，依社會通念，顯
    受有相當於租金之利益並致原告受損害。從而，原告依據所
    有權法律關係及租賃之法律關係請求被告遷讓並返還系爭房
    屋予原告，另依不當得利之規定請求被告返還相當於租金之
    利益，即自94年11月1日起至返還房屋之日止，按月給付原
    告3 萬元，為有理由，均應予准許。
六、查遷讓房屋，非立時可就，爰斟酌實際情況，訂履行期間為
    個月。
七、原告聲請依職權宣告假執行部分，因本件判決不符民事訴訟
    法第389條第1項各款所定應依職權宣告假執行之規定，其聲
    請自不應准許。
八、本案事證已臻明確，兩造其餘主張陳述及所提之證據，均毋
    庸再予審酌，附此敘明。
九、訴訟費用負擔之依據：依民事訴訟法第78條。
中    華    民    國    95    年    8     月    2     日
                民事第一庭    法      官  張明輝
以上正本係照原本作成
如對本判決上訴，須於判決送達後20日內向本院提出上訴狀
中    華    民    國    95    年    8     月    2     日
                              法院書記官  周其祥


司法院資訊處製作；財團法人民間司法改革基金會備份。
